臺灣板橋地方法院民事判決　　　　　　　　　　　　九十三年度婚字第一四０三號
　　原　　　告　甲○○
　　被　　　告　乙○○
當事人間請求確認婚姻關係存在事件，於民國九十三年十一月十七日經言詞辯論終結
，本院判決如左：
      主    文
確認原告與被告間之婚姻關係存在。
訴訟費用由被告負擔。
    事      實
甲、原告方面：
  一、聲明：如主文所示。
  二、陳述：
  （一）原告與被告為夫妻關係，因雙方長期相處不睦，於民國九十三年六月間，彼
        二人復因細故發生齟齬，原告一時氣憤，乃揚言要與被告離婚，因被告予以
        應允，原告即單獨自報紙廣告欄中找到專辦見證離婚者之聯絡電話，與對方
        談妥酬金、見面時間與地點。至九十三年六月二十四日上午八時許，兩造在
        台北縣三重市第二戶政事務所等候，旋有一年約二十餘歲之男子前來，該男
        子即與兩造商談，並為兩造撰擬離婚協議書，經兩造於其上蓋章後，當場在
        戶政事務所辦妥離婚登記。
  （二）按兩願離婚，應以書面為之，有二人以上證人之簽名並應向戶政機關為離婚
        之登記，上開離婚協議書形式上雖有二名證人之簽名，惟實際上僅有一名證
        人在場，另一證人並不在場，亦未親見親聞，而係由在場之證人一併簽名並
        蓋章。本件既欠缺其中一名證人在場親見及簽名於該紙離婚協議書上，依法
        不能認為兩造之離婚有效，原告與被告仍為夫妻身分，兩造間之婚姻關係仍
        存在，為此起訴請求確認兩造之婚姻關係存在。
  三、證據：提出
乙、被告方面：
  一、聲明：駁回原告之訴。
  二、陳述：
  （一）原告主動表示要離婚，並打電話約定證人來辦理離婚，簽立離婚協議書時，
        離婚協議書所載之證人欄確實係由在場之一名男子單獨簽名蓋章。
  （二）對原告提出之離婚協議書無意見。
    理      由
一、原告與被告係於七十年十二月十二日結婚，原為夫妻關係，嗣於九十三年六月二
    十四日向戶政機關為離婚之登記，有原告提出之
    證，堪以認定。
二、原告主張兩造簽署離婚協議書，並向戶政機關辦理離婚登記，該離婚協議書形式
    上雖有二名證人之簽名，惟實際上僅有一名證人在場，另一證人並不在場，亦未
    親見親聞，而係由該名在場之證人簽名並蓋章之事實，業據原告提出離婚協議書
    一紙為證，並為被告所自認。且觀之上開離婚協議書上見證人欄所載「鮑太華５
    ８年１月７日北縣汐止市○○○路３１６巷１０號Ｚ000000000」及「
    李正隆６８年７月２８日北市○○區○○街２８０巷２７弄１３號Ｚ00000
    0000」等字樣之字跡，二者之筆勢、筆劃順序、運筆型態及結構，經核確相
    符合，應屬同一人所為無訛。依上開事證，自堪信原告之主張為真正。
三、按兩願離婚，應以書面為之，有二人以上證人之簽名並應向戶政機關為離婚之登
    記，民法第一千零五十條定有明文。是夫妻間雖有離婚之合意，如未依此方式為
    之，依民法第七十三條之規定，自屬無效；而所謂二人以上證人之簽名，固不限
    於作成離婚證書時為之，亦不限於協議離婚時在場之人，始得為證人，然究難謂
    非親見或親聞雙方當事人確有離婚真意之人，亦得為證人，最高法院二十八年上
    字第一三０六號、六十八年台上字第三七九二號判例可資參照。本件兩造協議辦
    理離婚，既係在僅有一名證人在場之情形下，由該證人擅自填寫另一見證人之姓
    名、出生年月日、住址、
    一見證人見面，該另一見證人並未親見或親聞雙方當事人確有離婚之真意，自難
    認兩造間之協議離婚，已具備法定要件，揆諸上開說明，其協議離婚依法自屬無
    效。從而，原告據以提起本訴，請求確認原告與被告間之婚姻關係存在，即無不
    合，應予准許。
四、據上論結，本件原告之訴為有理由，爰依民事訴訟法第七十八條，判決如主文。
中　　　華　　　民　　　國　　九十三　　年　 　十一　　月　 　 三十　 　日
                                    臺灣板橋地方法院家事法庭
                                        法　官　郭光興
右為正本係照原本作成
如對本判決上訴，須於判決送達後二十日內向本院提出上訴狀
中　　　華　　　民　　　國　　九十三　　年　　 十二 　　月　　  三  　　日
                                        書記官  翁子婷
